臺灣桃園地方法院民事判決　　　　　　 95年度家訴字第186號
原　　　告　甲○○
訴訟代理人　盧建宏律師
複　代理人　丙○○
被　　　告　乙○○
訴訟代理人　戴文進律師
上列當事人間請求為特留分扣減事件，本院於民國96年7 月10日
言詞辯論終結，判決如下：
    主      文
確認原告對被繼承人周林端所遺如附表所示之遺產有十二分之一
之特留分權利存在。
被告應將如附表所示土地以桃園縣蘆竹地政事務所收件字號94年
蘆資字第2620號辦理之繼承登記予以塗銷。
訴訟費用除減縮部分外，由被告負擔。
    事實及理由
一、按訴狀送達後，原告不得將原訴變更或追加他訴，但經被告
    同意者，不在此限，民事訴訟法第255條第1項第1 款定有明
    文。本件原告原起訴請求：被告應給付原告新台幣（下同）
    3,889,558 元及自起訴狀繕本送達翌日起至清償日止，按年
    息百分之5計算之利息，繼於民國96年7月10日本院言詞辯論
    期日追加、變更聲明為(一)先位聲明：1.確認原告對被繼承人
    周林端如附表所示之遺產有1/12之特留分權利存在。2.被告
    應塗銷收件字號：桃園縣蘆竹地政94年蘆資字第2620號之繼
    承登記。(二)備位聲明：被告應給付原告1,646,346 元及自起
    訴狀繕本送達翌日起至清償日止，按年息百分之5 計算之利
    息。被告當庭表明同意原告所為之訴之追加、變更，揆諸上
    揭規定，原告所為之訴之追加、變更，並無不合，應予准許
    。
二、原告起訴主張：(一)被繼承人周林端於93年11月20日去逝，遺
    有如附表所示之遺產，應由6 名子女即兩造、訴外人周樹旺
    、周春茂、周春良、周月娥共同繼承，惟被繼承人周林端於
    90年10月30日立有代筆遺囑一份，言明其名下土地全部交由
    被告乙○○繼承，遺囑之內容明顯侵害原告之特留分，現被
    告已依遺囑辦妥繼承登記（桃園縣蘆竹地政事務所收件字號
    94年蘆資字第2620號），原告自得依民法第1223條、1225條
    之規定對被告行使扣減權，又原告一行使扣減權，被告侵害
    原告特留分之部分，即自始失其效力，回復繼承開始時之狀
    態，則登記簿上之名義與事實上所有權之歸屬即有不符，原
    告自得依民法第767 條之規定訴請塗銷上開繼承登記。並先
    位聲明：1.確認原告對被繼承人周林端如附表所示之遺產有
    1/12之特留分權利存在。2.被告應塗銷收件字號：桃園縣蘆
    竹地政事務所94年蘆資字第2620號之繼承登記。(二)查本件特
    留分之價額經鑑定為1,646, 346元，如被告無法返還原告特
    留分範圍內之土地，則應償還原告1,646,346 元。並備位聲
    明：(一)被告應給付原告新台幣1,646,346 元，及自起訴狀繕
    本送達翌日起至清償日止，按年息5%計算之利息。(二)原告願
    供擔保，請准宣告假執行。
三、被告則以：同意原告對被繼承人周林端遺產之特留分為1/12
    ，但因被告與其餘繼承人均已達成和解，故不同意塗銷上開
    繼承登記等語置辯。並聲明：原告之訴駁回。
四、原告主張兩造與訴外人周樹旺、周春茂、周春良、周月娥俱
    為周林端之法定繼承人，周林端於93年11月20日死亡，遺有
    如附表所示之遺產，被繼承人周林端立有代筆遺囑一封，將
    其名下土地全部交由被告繼承，被告已於94年3月4日辦畢繼
    承登記（收件字號：94年蘆資字第2620號）等事實，業據原
    告提出代筆遺囑、土地登記謄本、戶籍謄本等件為證，並為
    被告所不爭執，自堪信為真實。
五、按遺囑人於不違反關於特留分規定之範圍內，得以遺囑自由
    處分遺產；又應得特留分之人，如因被繼承人所為之遺贈，
    致其應得之數不足者，得按其不足之數由遺贈財產扣減之。
    民法第1187條、第1225條前段分別定有明文。復按被繼承人
    因遺贈或應繼分之指定超過其所得自由處分財產之範圍而致
    特留分權利人應得之額不足特留分時，特留分扣減權利人得
    對扣減義務人行使扣減權。是扣減權在性質上屬於物權之形
    成權，一經扣減權利人對扣減義務人行使扣減權，於侵害特
    留分部分即失其效力。且特留分係概括存在於被繼承人之全
    部遺產，並非具體存在於各個特定標的物，故扣減權利人苟
    對扣減義務人行使扣減權，扣減之效果即已發生，其因而回
    復之特留分乃概括存在於全部遺產，並非具體存在於各個標
    的物（最高法院91年度台上字第556 號判決參照）。本件兩
    造均為被繼承人周林端之繼承人，而依民法第1223條第1 款
    規定「直系血親卑親屬之特留分，為其應繼分二分之一」，
    被繼承人周林端之繼承人共有兩造及周樹旺、周春茂、周春
    良、周月娥等6 人，則各繼承人之特留分均為被繼承人周林
    端遺產1/12。被繼承人周林端以上開遺囑指定其遺產均交由
    被告繼承，原告未獲任何遺產，顯然違反前述原告應有遺產
    1/12特留分之規定，是被繼承人周林端以遺囑指定應繼分即
    有侵害原告特留分情形，系爭遺囑雖不因此而無效，惟依上
    開說明，受侵害之繼承人即原告自得依民法第1225條規定對
    侵害之繼承人即被告行使特留分之扣減權。
六、本件既經原告即扣減權利人對扣減義務人即被告行使扣減權
    ，於侵害特留分部分即失其效力。且特留分係概括存在於被
    繼承人之全部遺產，並非具體存在於各個特定標的物，故扣
    減權利人苟對扣減義務人行使扣減權，扣減之效果即已發生
    ，其因而回復之特留分乃概括存在於全部遺產，是如附表所
    示不動產應屬於被告及特留分權利人即原告公同共有，則原
    告本於所有權請求被告塗銷桃園縣蘆竹地政事務所收件字號
    ：94年蘆資字第2620號繼承登記，即無不合，亦應准許。至
    被告與其餘繼承人達成和解部分，核屬分割遺產時其餘繼承
    人得否對系爭遺產時主張權利之問題，與本件特留分扣減無
    涉，附此敘明。
七、綜上所述，原告請求確認原告對被繼承人周林端如附表所示
    之遺產有1/12分之特留分權利存在，並依民法第767 條之法
    律關係，訴請被告塗銷桃園縣蘆竹地政事務所收件字號：94
    年蘆資字第2620號之繼承登記，為有理由，應予准許。另按
    「查訴之預備的合併，以被上訴人所主張之數項法律關係不
    能並存為其要件。法院應就先位之訴先為審判，必待先位之
    訴無理由時，始得就預備之訴調查裁判」（最高法院83 年
    度台上字第2784號判決要旨參照）。本件原告先位之訴為有
    理由，依上揭說明，本院自無庸就原告備位之訴為審究。
八、據上論結，本件原告之訴為有理由，依民事訴訟法第78條判
    決如主文。
中　　華　　民　　國　　96　　年　　7 　　月　　24　　日
                  家事法庭法　官　劉佩宜
以上正本係照原本作成
如對本判決上訴，須於判決送達後20日內向本院提出上訴狀
中　　華　　民　　國　　96　　年　　7 　　月　　24　　日
                          書記官　陳月桂
附表：
┌───────────────────────────────┐
│土地標示：                                                    │
├─┬─────────────┬─────┬─────────┤
│編│   土  地  坐  落         │權利範圍  │  備        註    │
│號│                          │          │                  │
├─┼─────────────┼─────┼─────────┤
│1 │桃園縣蘆竹鄉○○○段山腳小│公同共有  │與兩造、周樹旺、周│
│  │段68地號                  │**1分之1**│春茂、周春良、周黃│
│  │                          │          │月娥公同共有      │
├─┼─────────────┼─────┼─────────┤
│2 │桃園縣蘆竹鄉○○○段山腳小│同上      │同上              │
│  │段68-1地號                │          │                  │
├─┼─────────────┼─────┼─────────┤
│3 │桃園縣蘆竹鄉○○○段山腳小│同上      │同上              │
│  │段68-2地號                │          │                  │
├─┼─────────────┼─────┼─────────┤
│4 │桃園縣蘆竹鄉○○○段山腳小│同上      │同上              │
│  │段68-3地號                │          │                  │
├─┼─────────────┼─────┼─────────┤
│5 │桃園縣蘆竹鄉○○○段山腳小│同上      │同上              │
│  │段68-4地號                │          │                  │
├─┼─────────────┼─────┼─────────┤
│6 │桃園縣蘆竹鄉○○○段山腳小│同上      │同上              │
│  │段71地號                  │          │                  │
├─┼─────────────┼─────┼─────────┤
│7 │桃園縣蘆竹鄉○○○段山腳小│同上      │同上              │
│  │段71-1地號                │          │                  │
├─┼─────────────┼─────┼─────────┤
│8 │桃園縣蘆竹鄉○○○段山腳小│同上      │同上              │
│  │段182地號                 │          │                  │
├─┼─────────────┼─────┼─────────┤
│9 │桃園縣蘆竹鄉○○○段山腳小│同上      │同上              │
│  │段189地號                 │          │                  │
└─┴─────────────┴─────┴─────────┘
